臺灣高等法院民事判決　　　　　　　　　　　　　　　九十三年度上易字第四七號
　　　上　訴　人　乙○○
　　　被 上 訴人　丙○○
　　　　　　　　　甲○○
　　　　　　　　　丁○○
　　　共　　　同
　　　訴訟代理人　賴泱樺律師
右當事人間請求損害賠償事件，上訴人對於中華民國九十二年十二月八日台灣台北地
方法院九十二年度訴字第三九九○號第一審判決提起上訴，經本院於九十三年五月十
一日言詞辯論終結，判決如左：
    主      文
上訴駁回。
第二審訴訟費用由上訴人負擔。
    事      實
甲、上訴人方面：
一、聲明：(一)原判決廢棄。
          (二)被上訴人丙○○應給付上訴人新台幣（下同）三十萬元、被上訴人侯麗
            莉應給付上訴人二十萬元、被上訴人丁○○應給付上訴人十萬元，及均
            自起訴狀繕本送達之翌日起，至清償日止，按年息百分之五計算之利息
            。
二、陳述：除與原判決記載相同部分，予以引用外，並補稱略以：
    (一)被上訴人於民國（下同）九十年八月間之升任十一評比時，明知上訴人已具碩
      士學位仍未列入，且未告知上訴人評比之事，而關於考績，被上訴人均有考核
      權。
    (二)中國石油股份有限公司（下稱中油公司）人事處有超額六等，與規定不合，應
      係中油公司特案處理。
    (三)原審引用「被告（指被上訴人）已於書狀中提及原告（指上訴人）多年來為求
      升等，先後多次借用陳情、關說、申復、存證信函、口頭請求等方式，對被告
      等施加壓力」，惟實情乃此為被不公平對待之升等案，上訴人採取合乎行政及
      行政救濟程序，合法行動維護，並無對被上訴人施加壓力。
    (四)被上訴人違反中油公司之慣例借調人員，由借調機關考評；且考評時故意將上
      訴人之學歷以舊資料考評，上訴人係於九十一年十二月間始提出補登碩士學位
      ，之前均登載為高中畢業，但上訴人已口頭告知被上訴人丙○○。
三、證據：除援用原審之立證方法外，並補提出中華民國石油事業退休人員協會會訊
　　　    為證。
乙、被上訴人方面：
一、聲明：上訴駁回。
二、陳述：除與原判決記載相同部分，予以引用外，並補稱略以：
    (一)被上訴人已公平考量相關人員之年資、學歷、考績、工作質量與潛力等因素而
      為適當處理，並非未考量上訴人之學歷，況學歷僅需與職位相當即可，並無特
      別重視之依據。
    (二)中油公司分類職位人員（最高十五等）與雇用人員（最高代理七等）。職位不
      同，業務需要有異，升等任用考慮事項隨之區別，兩者之升遷體系與列等比例
      規定均不相同，無法比照。上訴人為十等派用人員，竟主張比照代理七等以下
      之雇用人員，並以未比照為由，主張侵權行為，顯無理由。
三、證據：除援用原審之立證方法外，並補提出中油公司七十七年十二月十一一日七
　　　    七油人字第七七一二○九五五號函為證。
    理      由
壹、程序方面：
    按「訴之變更或追加，非經他造同意，不得為之。但第二百五十五條第一項第二
    款至第六款情形，不在此限」，民事訴訟法第四百四十六條第一項定有明文。本
    件上訴人起訴係以伊於九十一年一月三十日受兼任工作單位主管肯定，比照借調
    單位對於借調人員之考核，函請建議晉升分類十一等職位，竟遭擱置至九十一年
    三月十三日復函以人事處十一等職位數已達上限，俟機考量，被上訴人均為有考
    核權之人，未依有關規定妥善處理伊之職位歸級，亦未依中油公司人事管理辦法
    申請複核規定辦理，以不合職位分類制度本質設置職位及未應複核通知伊，致伊
    受損害為由，而請求被上訴人賠償損害（見原審卷第六、七頁、第二四頁至第二
    八頁）。嗣於本院審理中，再以九十年八月間之升任十一等評比時，明知伊具有
    碩士學位仍未列入，且未告知伊評比（見本院卷第二七頁），經核上訴人請求之
    基礎事實同一，符合民事訴訟法第二百五十五條第一項第二款之情形，應予准許
    。合先敘明。
貳：實體方面：
一、本件上訴人起訴主張：伊原任職中油公司人事處，原派中油公司退休人員聯誼中
    心十餘年，於九十一年一月三十日受兼任工作單位主管肯定，比照借調單位對於
    借調人員之考核，函請建議晉升分類十一等職位，竟遭擱置至當（九十一）年三
    月十三日函復以人事處十一等職位數已達上限，俟機考量。被上訴人丙○○為前
    中油公司主管職位之直接副主管、被上訴人甲○○為職位主辦組長、被上訴人丁
    ○○為人事處長，被上訴人未依經濟部所屬事業機構試行職位分類管理辦法規定
    妥善處理伊之職位歸級，亦未依中油公司人事管理辦法申請複核規定辦理，以不
    合職位分類制度本質設置職位及未應複核通知伊，致伊受損害。被上訴人偏差以
    人為考量，且對既定勞動契約未履行，未經勞工或工會同意，不當勞動對待，致
    對伊信賴保護未履行，造成一年薪資差額一萬八千元、退休金差額六萬七千五百
    元及升等後再增加二年工作機會所得之機會，喪失損失五十一萬四千五百元等情
    ，爰依侵權行為之法則，求為命被上訴人丙○○、甲○○、丁○○分別給付上訴
    人三十萬元、二十萬元、十萬元，及均自起訴狀繕本送達之翌日起，至清償日止
    ，按年息百分之五計算利息之判決。
　　被上訴人則以：本件並無上訴人所主張民法第一百八十六條之適用，被上訴人並
    無上訴人所云毫未考量、虛偽承諾、惡意不作為等侵權行為。且上訴人無權請求
    升等、亦無申請複核之權利，故並無任何權利被侵害等語，資為抗辯。
二、本件經依民事訴訟法第四百六十三條準用同法第二百七十條之一第一項第三款規
    定，整理並協議簡化爭點及不爭執點後，兩造同意就本院九十三年三月二十九日
    準備程序中，兩造協議簡化之爭點為主張及辯論（見本院卷第五六頁）。經查上
    訴人原任職中油公司人事處，原派駐中油公司退休人員聯誼中心十餘年，於九十
    一年一月三十日由中華民國石油退休人員協會理事長陳崑山出具信函予中油公司
    副總經理蔡三郎請求將上訴人晉升分類十一職等，經蔡三郎批示請人事處林自作
    處長研處後，轉交中油公司人事處。嗣於九十一年三月十三日以中油公司人事處
    油人發字第○九一○○○一七七四號函復陳崑山。上訴人復於九十一年九月三日
    經中油公司令知新任歸級為十職等教育訓練師之事實，為兩造所不爭執（見本院
    卷第五六頁、第六頁背面、第七頁），並有中油公司九十一年三月十三日油人發
    字第○九一○○○一七七四號簽函文及來文前簽註全卷資料（見原審卷第四七頁
    至第五一頁）可稽，固堪信為真實。茲僅就兩造之爭執點，分述如左：
    (一)上訴人雖主張伊原任職中油公司人事處，前曾派駐中油退休人員聯誼中心，於
      九十一年一月三十日受兼任工作單位主管肯定，比照借調單位對於借調人員之
      考核，函請建議晉升分類十一等職位，竟遭擱置，就伊升等乙事，被上訴人有
      不公平、不客觀對待之侵權行為云云。惟查：
      1.上訴人曾以被上訴人及訴外人蔡三郎（副總經理）、潘文炎（總經理）、葉
        玉梅（人事處管理師）為被告，以與本件民事訴訟同一之事實，提起刑事自
        訴，主張渠等違反勞動基準法，經原審刑事庭認定犯罪嫌疑不足，而以九十
        二年度自字第二一○號裁定自訴駁回。經上訴人提起抗告，復經本院以九十
        二年度抗字第二九一號裁定駁回其抗告確定等情，業據被上訴人提出原審九
        十二年度自字第二一○號裁定及本院九十二年度抗字第二九一號裁定（見原
        審卷第一一六頁至第一三○頁）可稽。
      2.上訴人於五十九年間進入中油公司時，學歷為高中畢業，其後雖在職進修，
        於九十年七月間取得碩士學位，惟並未將學歷證明送請中油公司，遲至九十
        一年十二月間始補登學歷，此亦為上訴人所自認（見本院卷第七七頁），而
        中油公司於九十年八月間進行升等評量時，雖內部人事資料仍列上訴人學歷
        為高中，惟當時之人事處副處長即被上訴人丙○○曾就其所知，於上訴人學
        歷欄旁註記「人事資料學歷，但本公司曾獎助梁員（指上訴人）在政大勞工
        研究所進修」等情（見原審卷一三八、一三九頁），足見被上訴人已注意及
        上訴人之學歷。
      3.再依中油公司函復所檢附之九十一年三月十三日油人發字第○九一○○○一
        七七四號簽函（見原審卷第四七頁至第五一頁）觀之，係中華民國石油事業
        退休人員協會理事長陳崑山致函中油公司副總經理蔡三郎，而非上訴人兼任
        工作單位之中油公司退休人員聯誼中心所為；又中華民國石油事業退休人員
        協會，係中油公司退休人員所組成之獨立民間團體，其理事長陳崑山已退休
        多年，非屬中油公司員工，亦非上訴人之主管，此由上開函文中提及上訴人
        亦兼任中華民國石油事業退休人員協會之秘書組長（見原審卷第五一頁）可
        知。又該協會對中油公司人事作業並無任何權力，該協會於九十一年一月三
        十日致函中油公司副總經理蔡三郎之信函，其上記載：「該員（指上訴人）
        進入公司年資三十一年，學歷取得碩士資格、工作能力強且具開創力，．．
        ．，在工作質與量與各單位人員比較，應合乎晉升資格。．．．。基於比照
        借調單位對於借調人員之考核建議：敬請惠允同意辦理梁員晉升分類十一職
        等」（見原審卷第五一頁），由上開函件內容即知係由該協會所出具之對於
        上訴人晉升職等之推薦函，對中油公司並無任何拘束力。
      4.又中油公司副總經理蔡三郎於上開推薦函上批示，請當時之人事處長林自作
        研處，並於上面註記：「九十一年二月十八日送人事處」（見原審卷第五一
        頁）。當時因逢中油公司業務需要及配合職期輪調，故前人事處長林自作於
        九十一年二月十六日起，改調經營設計委員會服務，於繼任人選未核定前，
        由副處長即被上訴人丙○○代理，此有經濟部經人一字第○九一○三五三一
        六○號函（見原審卷第五二頁）可稽。且經副總經理蔡三郎轉交人事處之推
        薦函，經中油公司人事處內部簽註意見為：「依規定得設置之十一等職位已
        達上限，而處內十等人員除梁員外尚有二人，且當時人事處正規劃與油品行
        銷事業部人事室資源共享，屆時若人力合併，列等比例將重新計算，而油品
        行銷事業部亦有十等人員三人。若內部升等，全體十等人員之年資、工作量
        及工作績效等因素統籌考量」（見原審卷第四八頁）。且上開簽註意見，如
        由簽註時間來看，係為訴外人葉玉梅所擬，復經被上訴人甲○○、丙○○及
        訴外人陳明輝等人核閱後，並於九十一年三月四日最後經副總經理蔡三郎批
        示。足見被上訴人甲○○、丙○○依循通常作業程序簽註意見，經副總經理
        蔡三郎批示後，於同年三月十三日函復該協會理事長陳崑山，益證對於本項
        人事推薦函，係以處理正常作業所需時間處理之，並未如上訴人所云有予以
        擱置之情形。
      5.又前開中油公司人事處油人發字第○九一○○○一七七四號函復之對象，係
        中華民國石油事業退休人員協會理事長陳崑山，而非上訴人（見原審卷第四
        七頁），且上開函復之內容，亦同中油公司內部簽註資料所載：該處十一等
        職位數已達上限，惟該處將於九十一年四月與油品行銷事業部人事室研擬資
        源共享，俟定案後，屆時如依規定得置十一等職位，將視該二部門現有十等
        人員之年資、工作量及工作績效等因素統籌考量（見原審卷第四七頁）。故
        無論當時被上訴人簽註之「擬辦」意見及中油公司函復陳崑山之函文中，並
        未對於上訴人得晉升十一等職位為任何承諾。準此，本件並無上訴人所云經
        借調單位函請中油公司建議晉升分類十一等職位之情事，而僅有訴外人陳崑
        山出具予中油公司之推薦人事晉升函。尚難遽認被上訴人處理上開推薦函有
        擱置不予處理之情事。足見上訴人所為此部分之主張，殊不足取。
    (二)上訴人另主張被上訴人於九十一年三月十三日函復以人事處十一等職位數已達
      上限（見原審卷第四七頁），然同年月十六日即有二位十一等職位人員調出空
      出十一等職位，被上訴人並未考量上訴人，顯見前所為者，係為虛偽承諾，有
      惡意不作為之情事云云。惟查：
      1.依中油公司所提出之前開第○九一○○○一七七四號函文中，九十一年三月
        十六日調出者，僅十一等人事管理師陳玉山一人（見原審卷第一一五頁）。
        且訴外人陳玉山調出時，前開中華民國石油事業退休人員協會之推薦函（見
        原審卷第五一頁），已於同年月十三日處理完畢（見原審卷第四七頁）。而
        在處理上開推薦函與陳玉山調動簽註（見原審卷第四八、五四、五五頁）過
        程中，被上訴人之作業，僅係內部幕僚作業，被上訴人簽註之意見在最後確
        定生效前，均可能因各種變數而變更。準此，被上訴人僅能以簽註當時已確
        定之狀態為考慮範圍，故無法因其等處理上訴人委請中華民國石油事業退休
        人員協會推薦函時，同時有簽註陳玉山之調動函，即認定人事處會有十一等
        職位之職缺。況如依列等比例規定得置十一等職位時，亦應統籌考量所有十
        等人員之年資、工作量及工作績效等因素決定，而非僅因上訴人曾經訴外人
        陳崑山之推薦函及其已取得碩士學位，即得優先獲取該職等。
      2.再以人事升遷之公平性考量而言，於單位內升時，凡單位內具有同樣升十一
        等資格之所有十等人員之年資、工作量、工作績效、發展潛能等，均應經評
        比後，擇優者升任。經查九十年八月間，中油公司人事處單位內升等評比時
        ，上訴人與訴外人張麗秋、林生妹等十等人員，並列為評比對象。評比結果
        ，上訴人客觀條件稍差而未獲升等（見原審卷第一三八、一三九頁）。足見
        被上訴人甲○○、丙○○並非毫不考慮上訴人。
      3.上訴人雖曾以存證信函寄發予中油公司總經理潘文炎及中油公司人事處長即
        被上訴人丁○○，催告其等於函到七日內必須函復關於伊於九十一年九月十
        二日之職位歸級申請及九十一年十二月三日致副總經理蔡三郎之陳情書之個
        人意見，並主張如被上訴人未為妥適釋示或作為，將移法辦理等情，此有被
        上訴人所提出之台北信維郵局第二八五九號存證信函（見原審卷第一五三頁
        ）可稽。惟查被上訴人丁○○為中油公司之人事處長，係中油公司之幕僚人
        員，上訴人無權要求被上訴人丁○○以存證信函函復個人意見及作為。則對
        於上訴人之上開要求，被上訴人丁○○並無函復之義務。再依經濟部所屬事
        業機構人事管理準則實施要點第二十五條規定，各機關應參照擴大遴選範圍
        、釐訂資格條款、明示升遷系統及分析人員專才之原則訂定升等辦法（見原
        審卷第七八頁）。而中油公司之人事管理辦法中關於第四節（第五十五條至
        第七十一條）係規定：「調遷升等及權理」，其中第五十六條規定「各單位
        主管對其所屬各級主管人員及十等以上分類職位工作人員之晉升遷調，得就
        其業務績效情形，擬具意見專案報請公司核定派任」（見原審卷第九七頁）
        ，故上訴人是否得升等，應係由單位主管就其業務績效情形，擬具意見專案
        報請公司核定派任。至上訴人個人則無權請求升等。上訴人屢屢以簽呈、陳
        情等方式要求升等，充其量僅為促請該單位主管考量是否得報請公司核准其
        前開請求，倘因實際上並無職缺或經總和評比之結果，有更適合之人時，自
        難因其未能順利升等遽予認定侵害上訴人之權利。
      4.又依中油公司人事管理辦法第十五條規定，能申請複核之情形為：「職位之
        直接間接主管認為原填『職位說明書』或『工作說明及評價表』之職責於品
        評時未被考慮而與類似職位比較顯失公允者，得於接到歸級通知單後十五日
        內提出申請複核，並以一次為限」（見原審卷第八九頁）。故有權申請複核
        者僅限職位之直接、間接主管，而當事人即上訴人並無申請複核之權利，則
        上訴人並無任何權利被侵害。是其主張權利被侵害，自屬無據。
      5.復按依經濟部所屬事業機構人事管理準則第五條規定：「各機構應建立以職
        位分類為基礎之人事管理制度，除董事長及總經理外，應按職位工作之繁簡
        難易及職責程度歸級列等」。上訴人雖曾於九十一年九月三日核定其職務異
        動後，簽請辦理職位歸級申復，主張其應接任訴外人張麗秋所留原分類十一
        等教育訓練師職位（見原審卷第三三、三四頁）。然就職位名稱而言，上訴
        人係教育訓練師，而訴外人張麗秋係人事管理師，此有中油公司職務異動人
        令（見原審卷第一四五、一四七頁）可按。另上訴人之工作項目有七項，而
        訴外人張麗秋之工作項目則有九項，又上訴人工作項目中之第一項至第三項
        ，僅約等於訴外人張麗秋工作項目第三項中之一部分，此亦有中油公司工作
        分配表（見原審卷第一四九、一五○頁）可按。故上訴人之職位名稱、工作
        項目，既與訴外人張麗秋有異，彼二人職位工作之繁簡難易及職責程度顯然
        有異，依上開管理準則第五條之規定，歸級列等亦應不同。足證被上訴人並
        無不公平、不客觀情事，亦未違反經濟部所屬事業機構試行職位分類管理辦
        法規定。足見上訴人主張伊實際已接任訴外人張麗秋工作，未同樣歸級為十
        一等，違反同工同酬云云，亦屬無據。
      6.又依中油公司分層負責明細表規定，在列等比例限制內之分類十一等以下非
        主管及評價職位，係由處室主管負責。惟凡由副總經理以下各級主管核定之
        事項，除依據總經理指示辦理或原則已簽奉核准或例行之繁瑣業務外，其高
        一層級之主管仍應定期查核或建立報告制度，並負行政監督之責，俾授權而
        不失控制。上訴人曾請中華民國石油事業退休人員協會理事長陳崑山致函中
        油公司副總經理蔡三郎推薦升等，而上訴人申請複核，不僅不合程序，其內
        容亦超過核定列等比例限制，副總經理蔡三郎雖批示「梁員工作之業務量、
        質均加重，宜將張員原任十一等職位恢復，由梁員擔任」（見原審卷第一六
        七頁）。然上開批示並不合於人事單位所提出列等比例限制，顯已非分層負
        責明細表所授權範圍，依分層負責明細表規定事項第八項規定，應送請總經
        理核示。是本件乃由總經理核定：「依規定辦理」，並加註「類似案件主管
        應有擔當不必陳送本人」（見原審卷第一六七頁）。足證被上訴人並未違反
        分層負責明細表規定，既未濫權處理，亦未不依規定程序公平處理。又上訴
        人復於九十一年十二月三日向副總經理蔡三郎陳情，雖經副總經理蔡三郎批
        示：「梁員擔任教育訓練工作積極負責，表現優秀，請恢復原張麗秋小姐擔
        任之十一等教育訓練職位，由梁員擔任」（見原審卷第一九二頁）。然經人
        事處於九十二年一月二十日簽註意見認為不宜違反規定超額增設十一等職位
        ，且如有職位出缺亦需經過評比擇最優者升任，並於同年二月二十五日陳予
        副總經理蔡三郎，副總經理蔡三郎亦於同年月二十六日簽字（見原審卷第一
        九三、一九四頁）。上訴人非但無申請複核之權利外，且以陳情、推薦函之
        方式，亦違反中油公司人事管理辦法第十五條規定申請複核之次數限制。
      7.上訴人雖云被上訴人有對既定之勞動契約不履行之情事，應經勞工或工會同
        意，而未經勞工或工會同意之事由，及不當勞動對待之情形。惟為被上訴人
        所否認，而上訴人復始終不能舉證以實其說，尚難據為有利於上訴人之認定
        。
三、綜上所述，上訴人依據侵權行為之法則，請求被上訴人丙○○給付三十萬元、被
    上訴人候麗莉給付二十萬元、被上訴人丁○○給付十萬元，及均自起訴狀繕本送
    達之翌日起，至清償日止，按年息百分之五計算之利息部分，即屬不應准許。從
    而原審所為上訴人敗訴之判決，並無不合。上訴論旨指摘原判決不當，求予廢棄
    改判，為無理由。
四、至兩造其餘之攻擊或防禦方法及未經援用之證據，經本院斟酌後，認為均不足以
    影響本判決之結果，自無逐一詳予論駁之必要，併此敘明。
五、據上論結，本件上訴為無理由，依民事訴訟法第四百四十九條第一項、第七十八
    條，判決如主文。
中　　　華　　　民　　　國　　九十三　　年　　　五　　　月　　二十五　　日
                                    民事第七庭
                                        審判長法  官  林　鄉　誠
                                              法  官  鄭　威　莉
                                              法  官  王　聖　惠
正本係照原本作成。
不得上訴。
中　　　華　　　民　　　國　　九十三　　年　　　五　　　月　　二十六　　日
　　　　　　　　　　　　　　　　　　　　　　　書記官  陳　樂　觀
